【裁判字號】    98,消債抗,318
【裁判日期】    990111
【裁判案由】    更生事件
【裁判全文】
臺灣板橋地方法院民事裁定           98年度消債抗字第318號
抗  告  人
即  聲請人  甲○○
上列抗告人因消費者債務清理條例聲請更生事件，對於中華民國
98年10月22日本院98年度消債更字第642 號裁定提起抗告，本院
裁定如下：
    主  文
原裁定廢棄。
    理  由
一、本件抗告意旨略以：抗告人每月平均收入金額雖有57,318元
    ，惟自民國98年3 月份之後，每月之收入平均僅有新臺幣（
    下同）42,142元，較97年10、11及12月、98年1 、2 月份之
    平均月薪資66,161元，減少約24,019元，故抗告人確實因不
    可歸責於己之事由致收入減少，而無力繳付依前置協商清償
    方案應繳之金額20,440元。另抗告人之未成年子女雖無房租
    、家居管理費、通訊費等必須支出費用，但仍有學費、教育
    費等費用須支出，故抗告人為未成年子女支付之生活費用仍
    應依行政院主計處所定之每人每月最低支出10,792元為適當
    。再以抗告人依法對母親應負擔之扶養義務，為母親繳納房
    貸費用本屬必要，亦為一般道德倫理及社會之常情。原裁定
    就上述事實未予審酌，即逕認抗告人仍有清償之能力，顯有
    認事用法之違誤，依法提起抗告，併請求廢棄原裁定等語。
二、按債務人與金融機構協商成立者，不得聲請更生或清算，但
    因不可歸責於己之事由，致履行顯有重大困難者，不在此限
    ；本條例施行前，債務人依金融主管機關協調成立之中華民
    國銀行公會會員辦理消費金融案件無擔保債務協商機制與金
    融機構成立之協商，準用前項之規定，消費者債務清理條例
    （下稱本條例）第151條第5項、第 6項分別定有明文。又聲
    請更生或清算不合程式或不備其他要件者，法院應以裁定駁
    回之，但其情形可以補正者，法院應定期間先命補正，復為
    本條例第8 條所明定。次按依債務人與金融機構協商成立者
    ，除非因不可歸責於己之事由，致履行顯有重大困難，否則
    不得聲請更生或清算，本條例第151 條第5 項規定意旨甚明
    。是債務清償方案成立後，固由債務人按其條件履行，惟需
    於其後發生情事變更，在清償期間收入或收益不如預期，致
    該方案履行困難甚或履行不能，因不可歸責於己，始能聲請
    更生或清算。
三、抗告人於97年11月間，依本條例第151 第1 項之規定，就其
    積欠各金融機構之無擔保債務，與最大債權金融機構元大商
    業銀行股份有限公司達成協商，約定自97年12月10日起，分
    100 期，按月繳納協商款項20,440元，至全部債務清償為止
    ，該清償方案並經臺灣臺北地方法院於97年11月27日以97年
    度消債核字第11574 號民事裁定予以認可等事實，有聲請人
    提出之前置協商機制協議書、前置協商無擔保債務還款分配
    表暨表決結果、臺灣臺北地方法院97年度消債核字第11574
    號裁定影本可稽，是本件更生之聲請，自應審究抗告人是否
    因不可歸責於己之事由致履行顯有重大困難之情事。
四、原審法院以抗告人自97年10月起至98年5 月止之薪資收收入
    總計為457,230 元，而認抗告人於履約期間之每月平均薪資
    仍有57,154元，雖非無據，惟抗告人於97年11月與最大債權
    金融機構元大商業銀行股份有限公司達成協商時，當月實領
    收入為70,689元，而抗告人於98年5 月毀諾當月薪資實領金
    額為41,490元，有其受領薪資之中國信託商業銀行存款系統
    歷史交易查詢報表及該行中壢分行存款帳戶存摺影本可稽（
    見原審第49頁、第60頁），則抗告人薪資數額於數月間降幅
    已達29,199元，確有於於清償方案履行期間薪資收入顯著減
    少之情事，其薪資收入遽減是否已達其履行先前協商顯有困
    難，即非無再行審究之餘地，經查：
  (一)原審以抗告人之配偶得共同負擔家庭生活費用及子女扶養費
    用，而認抗告人於清償方案履行期間僅須負擔自己之生活費
    用，以及兩名子女之扶養費用之半數。惟依抗告人配偶蔡嘉
    雯之95年至97年度綜合所得稅各類所得資料清單所載，抗告
    人之配偶並無任何收入，而觀其保勞工保險被保險人投保資
    料表，其自92年8 月13日退保後，又無再投保之紀錄。顯見
    自抗告人於97年11月與元大商業銀行達成協商時起，抗告之
    配偶即無工作及收入，未負擔家庭生活及扶養子女之費用，
    則抗告人主張須負擔家庭生活費用及子女之全部扶養費用，
    尚非全然無據。
  (二)抗告人雖主張其子女之扶養費應包含學費、教育費等費用，
    然就此抗告人僅於原審陳報支出安親費用每月14,000元（見
    財產及收入狀況說明書，原審卷第2 頁），並無相關單據可
    為憑據，本衡酌抗告人兩名子女皆已屆學齡，除基本教育係
    必須外，並無長期托育之必要，且抗告人配偶蔡嘉雯既無工
    作，家庭生活費用又係由抗告人負擔，自無不能親自照顧小
    孩之理，故所謂安親之支出，尚不能認為必要費用，是本院
    依國稅局扶養免稅額每人每月為6,417 元計算，認抗告人每
    月為兩名未成年子女支出之必要費用，應以12,834元（6,41
    7×2）元始為合理。
  (三)至抗告人主張伊為其母負擔房屋貸款係履行扶養義務部分，
    查該筆房屋貸款係其母劉楊素女購買桃園縣中壢市○○路三
    吉公寓3 巷10號房屋之貸款，此有原審卷附之借款契約書、
    桃園縣中壢地政事務所他項權利證明書及所購房地之登記謄
    本可稽，故房屋貸款實際應繳納之人係劉楊素女。本院認債
    務人於經濟困頓之際，本應善盡處理本身已有債務之義務以
    減輕債務負擔，並無允許債務人另行承擔他人債務或為他人
    償還債務，卻削減應償還於債權人之債權成數之理。況劉楊
    素女現年齡為55歲（見原審卷第66、67頁所附房地登記謄本
    所載，其出日期為43年2 月22日），未屆法定退休年齡，其
    須受扶養之理由，又未據抗告人陳明，是否應受抗告人扶養
    並非無疑，縱有扶養之必要，以房屋貸款性質上係以分期繳
    付累積資產之行為，並非一般人生活所必須，亦無從以抗告
    人確有支出此筆款項，而認係負擔扶養義務之行為，從而，
    抗告人主張每月為其母繳納12,500元之房屋貸款為其必要支
    出云云，要無可採。
  (四)綜上所述，抗告人於清償方案履行期間之每月必要支出，僅
    自身之生活費用10,792元（內政部所公告之98年度台北縣每
    人每月最低生活費用）及子女扶養費用12,834元，合計已達
    23,626元。是以抗告人毀諾當月薪資收入41,490元扣除上開
    支出之餘額17,864元，已不足負擔協商方案應繳之20,440元
    ，更何況尚須支付其並無工作收入之配偶日常所需，其主張
    於協商成立後，因每月所得減少致履行協商顯有重大困難，
    即堪憑採。原審依抗告人協商成立前後8個月內總收入以計
    算每月平均月收入，逕認債務人仍得有能力履行清償方案，
    而駁回抗告之聲請，雖非無據，惟漏未審究抗告人該8個月
    以來每月薪資所得已遽降將近3萬元之事實，似有再行斟酌
    之必要，抗告意旨指摘原裁定不當，求予廢棄，應認為有理
    由，爰將原裁定廢棄，發回原法院更為適當之處理。
五、據上論結，本件抗告為有理由，爰依消費者債務清理條例第
    11條第2項、第15條，民事訴訟法第492條前段，裁定如主文
    。
中    華    民    國    99    年    1     月    11   日
                  民事第三庭  審判長  法  官  朱耀平
                                      法  官  邱靜琪
                                      法  官  張紫能
以上正本係照原本作成
本裁定不得再抗告
中    華    民    國    99    年    1     月    11   日
                                      書記官  華海珍

司法院資訊處製作；財團法人民間司法改革基金會備份。
